【裁判字號】    97,矚上訴,2
【裁判日期】    970929
【裁判案由】    妨害自由等
【裁判全文】
臺灣高等法院高雄分院刑事判決         97年度矚上訴字第2號
    上  訴  人  臺灣高雄地方法院檢察署檢察官
    被      告  甲○○
    選任辯護人  劉新安  律師
上列上訴人因被告妨害自由等案件，不服臺灣高雄地方法院95年
度矚訴字第5 號中華民國96年11月23日第一審判決（起訴案號：
臺灣高雄地方法院檢察署95年度偵字第29009 號、第29740 號、
30058 號、30260 號、30538 號、33267 號），提起上訴，本院
判決如下：
    主  文
上訴駁回。
    理  由
一、公訴意旨另以，被告甲○○於93年11月11日起，與熊隊簽有
    職業棒球契約書，受熊隊委託擔任球隊投手教練，負責訓練
    所屬棒球隊之投手及協助總教練在球場上調度先發、中繼與
    後援投手，係為他人處理事務之人。95年10月21日、22日，
    熊隊與獅隊爭奪年度總冠軍比賽時，熊隊連贏2 場，眼看球
    賽即將結束，被告甲○○尚未向田震宇告知何時安排熊隊輸
    球，以利被告田震宇等人簽賭，田震宇即於同年10月23日，
    與甲○○聯絡，要求其於下午練球結束後回電。被告甲○○
    於同日下午4 時多，以田震宇先前所留之電話與田震宇聯絡
    ，田震宇詢問「球賽搞定了沒，能不能配合」，並要求甲○
    ○晚間到公司洽談。同日晚間19時多，被告甲○○至台北市
    ○○○路1 段38號2 樓田震宇辦公室，田震宇詢問甲○○有
    無找到乙○○及300 萬元如何處理，並強烈要求被告甲○○
    必須打一場假球（意思即讓熊隊輸球，以供渠等簽賭），雙
    方對談後不歡而散。被告甲○○返回台北縣新店市熊隊休息
    之中信飯店後，並未向球團報告先前被押及田震宇要求打假
    球之事或報警處理，為了對田震宇有所交代，竟起背信之犯
    意，意圖為田震宇等人下注簽賭之不法利益，乃於深夜在飯
    店內，將預計於總冠軍第三場比賽上場擔任先發投手之蔡英
    峰找到其房間，要求蔡英峰上場後投保送球，或投給對方打
    （即打假球、放水之意），並告知蔡英峰，因為之前剛好你
    的手臂受傷，投不好別人不會怪你等語以求掩飾，惟遭蔡英
    峰告以做不到而拒絕。嗣第三場比賽，蔡英峰仍盡全力投球
    ，熊隊亦因此仍贏得該場比賽而未造成損害，被告甲○○之
    行為亦未達目的，因認被告甲○○涉有刑法第342 條第1 項
    、第2 項之背信未遂罪嫌云云。
二、按犯罪事實應依證據認定之，無證據不得認定犯罪事實；又
    不能證明被告犯罪者，應諭知無罪之判決，刑事訴訟法第15
    4 條第2 項、第301 條第1 項分別定有明文。認定不利於被
    告之事實，須依積極證據，苟積極證據不足為不利於被告事
    實之認定時，即應為有利於被告之認定，更不必有何有利之
    證據。此之所謂證據，須確屬能為被告有罪之證明，而無瑕
    疵可指者，始足當之；再者，犯罪事實之認定，應憑證據，
    所謂證據，須適於為被告犯罪事實之證明者，始得採為斷罪
    資料，如未能發現相當證據，或證據不足以證明，自不能以
    推測或擬制之方法以為裁判基礎；又所謂認定犯罪事實所憑
    之證據，雖不以直接證據為限，間接證據亦包括在內，然而
    無論直接或間接證據，其為訴訟上之證明，須於通常一般人
    均不致有所懷疑，而得確信其為真實之程度，始得據之為有
    罪之認定，倘其證明尚未達到此一程度，而有合理懷疑存在
    時，即應為無罪之判決（最高法院29年上字第3105號、30年
    上字第816 號、40年台上字第86號、53年台上字第2750號、
    76年台上字第4986號分別著有判例參照）。復事實審法院對
    於證據之取捨，依法雖有自由判斷之權，然積極證據不足證
    明犯罪事實時，被告之抗辯或反證縱屬虛偽，仍不能以此資
    為積極證據應予採信之理由；認定犯罪事實應依證據，為刑
    事訴訟法所明定，故被告否認犯罪事實所持之辯解，縱屬不
    能成立，仍非有積極證據足以證明其犯罪行為，不能遽為有
    罪之認定（最高法院30年上字第482 號、第1831號分別著有
    判例參照）。
三、公訴人認被告甲○○有上開背信未遂犯行，無非係以：(一)被
    告甲○○於警詢、偵查中之供述；(二)證人蔡英峰於偵查中之
    證述；(三)被告甲○○與熊隊所簽之「職業棒球契約書」等為
    論據。
四、訊據被告甲○○對於有向任職於中華職業棒球大聯盟所屬熊
    隊職棒投手林英峰講有關請他打幫忙打假球放水之事實，惟
    堅決否認有何背信犯行，辯稱：伊沒有背信，伊有去求職棒
    投手蔡英峰，是因為伊確實非常害怕，因對方知道伊家人之
    行蹤，擔心家人安危等語。
五、經查：
（一）被告甲○○於警詢中自陳：伊被他們押走，他那一次有留
      一個電話號碼給伊，並說他找伊時伊要打這個電話找他。
      田震宇於10月23日當天打電話給伊，叫伊下午練完球後打
      那個CALL機給他，大約16時30分左右伊在飯店以行動電話
      與田聯絡，他問伊要求的事情（即是要伊於賽前告知那一
      場球賽我們會輸）能不能配合，伊說這不是伊能力所及，
      他就叫伊去他的公司，伊就過去他公司，現場除了伊及田
      之外，尚有3 男2 女，田首先問伊球賽到底搞定了沒有，
      伊說實在沒有辦法，中間談了很多，最後田就丟下一句話
      說「不管，就是你自己要想辦法」。在這之前，伊曾經於
      10月22日晚上在台北縣新店市中信飯店伊的房間內，伊把
      總冠軍賽第3 戰投手蔡英峰找來，告訴他伊被押的經過，
      伊拜託他甚至於求他，看他可不可以幫伊解決這個困難，
      但是蔡英峰堅持不肯，但是蔡英峰說「教練你如果真的碰
      到這個困難，明年的球季有可能的話，再想辦法吧」，伊
      就將伊與蔡英峰談話的結論告訴田，田質問伊為什麼在被
      他押的時候答應試著想辦法，為什麼現在是這個結論，伊
      就回答田伊真的已經盡力了，實在沒有辦法等語（見蒐卷
      (三)第95頁至第105 頁）。
（二）被告甲○○於偵查中亦供稱：因伊被押走事件後很恐懼，
      乃於10月22日晚上要求蔡英峰隔天上場投放水球，雖伊不
      知對方是何人，因對方在帶伊去汽車旅館前有留CALL機給
      伊，叫伊與他聯絡，叫伊要有方法給他知道，看第三場是
      否能輸，伊說沒辦法。後來他叫伊去復興南路的微風廣場
      等他，結果是在高雄把伊帶走的三個的其中一個出來帶伊
      進公司等語（見他字卷(二)第115 頁至第124 頁）。其於原
      審審理時亦供述：伊是在95年10月22日晚上，於中信飯店
      內找蔡英峰，求他打假球放水，於95年10月23日以後才應
      田震宇要求去他公司，與熊隊公司所簽契約書伊有看過等
      語（見原審卷(一)第280 頁）。
（三）證人蔡英峰於95年11月24日偵查中亦結證稱：於今年（即
      95年）10月22日第二場冠軍戰後，在新店市中信飯店甲○
      ○有來找伊，一開始說要聊天，進去後就說明天說要請伊
      吃個飯，伊說伊有約了，他說叫伊坐下，有些事要告訴伊
      ，他說他在總冠軍賽之前在球場旁邊被押走，不認識對方
      ，就用膠帶矇起眼睛，叫他配合放水打假球，因對方都知
      道他兒子、前妻在做什麼，恐嚇他，他就說問伊能不能幫
      他忙，即是打假球。當時伊手受傷，且也打進總冠軍，他
      就說你剛好手受傷，丟不好，人家也不會怪你，看是要丟
      保送或丟給對方打。伊直接告訴他伊做不到，因伊自己會
      害怕。他亦告訴伊他被押走並簽了3 張票等語（見偵查卷
      (五)第114 頁至第117 頁）。
（四）是由上開事證以觀，被告甲○○確有於95年10月22日晚上
      ，於中信飯店內找證人蔡英峰，要求他打假球放水之事，
      且時間係於95年10月22日晚上，而非95年10月23日晚上，
      至堪認定，公訴人認係於95年10月23日晚上，被告甲○○
      找證人蔡英峰，要求證人蔡英峰打假球放水之情事，在時
      間上尚有誤會，併此敘明。
（五）按刑法第304 條第1 項之背信罪，必須違背任務之行為，
      具有為圖取不法利益，或圖加不法損害之意思，為構成要
      件，且所謂「致生損害於本人之財產」，係指將事務委由
      行為人處理者本人之財產價值之減少而言，另所謂「其他
      利益」，亦係指財產之利益為限，換言之，應指將其事務
      委由行為人處理者本人所損失之財產上之利益為限。
（六）被告甲○○之所以會於上開時地，要求證人蔡英峰打假球
      之事件，此乃因其於95年10月20日為田震宇等人妨害自由
      時，因田震宇之要求所致，此據被告甲○○於警詢時供述
      ：伊在被押走後，很恐嚇，所以於95年10月22日晚上去求
      蔡英峰隔天上場投放水球，因田震宇在伊被押走那一次，
      有留一個電話號碼給伊，並於放伊走時說要伊打這個電話
      給他，田震宇於95年10月23日當天打電話給伊，問伊他要
      求之事情，能不能配合，伊說這不是伊能力所及，他就伊
      去他公司，之前伊曾經於95年10月22日晚上，在台北縣新
      店巿中信飯店伊房間內，將伊被押之經過告訴求蔡英峰，
      拜託甚至求他可不可以幫伊解決這個因難，但他堅持不肯
      等語可按（見他字卷(二)第115 頁至第124 頁、蒐卷(三)第95
      頁至第105 頁）。且證人即原審共同被告田震宇於原審96
      年8 月17日審理時亦結證稱：伊是希望甲○○負責伊輸的
      錢，因為伊找不到乙○○，甲○○說要安排一場球賽，當
      時伊進房間後就把甲○○眼睛上貼的膠帶拿下來等語（見
      原審卷(二)第178 頁）；又證人即原審共同被告陳柏強亦於
      原審96年7 月27日審理時結證稱：在當時田震宇有向甲○
      ○說要安排一場比賽打球之事情等語（見原審卷(二)第120
      頁）。
（七）是由以上事證以觀，被告甲○○之所以於95年10月22日晚
      上，在台北縣新店巿中信飯店其房間內，要求證人蔡英峰
      如何打球之事宜，係因其之前遭人剝奪行動自由之際，因
      田震宇之要求，其係心生畏懼始無奈為之，其本身自始即
      無違背任務主觀之意圖，洵堪認定。
（八）再上開所謂打假球之事件，審酌其內容，亦僅單純涉及有
      關於證人蔡英峰擔任投手時，如何保送或丟給對方打而已
      ，與熊中華職業棒球大聯盟所屬熊隊之財產價值或利益是
      否有所減少或損害？經本院向大高熊育樂股份有限公司函
      查結果，函覆：「一就甲○○要求投假球事件，對本球隊
      之財產價值或利益沒有直接影響（為此等行為係明顯違反
      中華職業棒球大聯盟及本球隊之規約，對於本球隊之名譽
      、形象，甚至球隊之正常營運不無間接影響。）二甲○○
      要求打甲球之行為，如係為從事職業棒球賭博所做，應屬
      違反契約書第11條第3 款之規定。」有該公司97年5 月9
      日大字第HCJB─08─023 號函1 份在本院卷第104 頁足憑
      。但究竟被告甲○○之行為對於「熊隊」有何間接影響？
      有何損害？該公司之函文並無明確指出；況且當初被告甲
      ○○要求蔡英峰幫忙打假球時，並沒有說明原因係「是為
      賭博行為」，而是說「被告說他在總冠軍賽之前在球場旁
      邊被押走，不認識對方，就用膠帶矇起眼睛，叫他配合放
      水打假球，因對方都知道他兒子、前妻在做什麼，恐嚇他
      ，他就說問伊能不能幫他忙，即是打假球」等語，可見被
      告甲○○不具「從事職業棒球賭博」之犯罪故意，亦無違
      反契約書第11條第3 款之規定。因此被告甲○○要求蔡英
      峰打假球之行為，對於大高熊育樂股份有限公司之財產價
      值或利益沒有直接影響，因此與背信罪之構成要件「致生
      損害於本人之財產或其他利益」，即有不合。
（九）綜上所述，被告甲○○之行為，核與刑法之背信構成要件
      尚屬有間；至於被告甲○○與該熊隊所簽之職業棒球契約
      書（見原審證物袋），其中第11條第3 款所規定：「乙方
      （即被告甲○○）絕無接觸、幫助、教唆、參與或其他任
      何形式從事與職業棒球賭博有關之行為」部分，經查上開
      規定，應指被告甲○○有主動在自由意識之情形下有為上
      開賭博行為而言，然被告甲○○自始並無任何有為上開賭
      博行為，亦難以上開規定遽認被告甲○○之行為有觸犯所
      謂刑法背信罪行。此外，公訴人就被告犯罪事實，應負舉
      證責任，並提出證明之方法，因此公訴人對於犯罪事實，
      應負提出證據及說服之實質舉證責任，倘其指出證明之方
      法，無從說服法院以形成被告有罪之心證，基於無罪推定
      之原則，自應為被告甲○○無罪之諭知。
六、原判決就被告甲○○部分，以不能證明被告甲○○犯罪，而
    諭知被告甲○○無罪之判決，於法並無不合。檢察官上訴意
    旨，以本件原審判決被告甲○○無罪，固非無見，惟查：被
    告甲○○於95年10月20日被押走後，於95年10月22日始找蔡
    英峰要求打假球一事，時間間隔2 日，被告甲○○本可報警
    或向球團報告，竟捨此而不為，顯然係因之前為田震宇、乙
    ○○招待喝花酒、贈錶，主觀上為回饋田震宇、乙○○之招
    待、餽贈所致，而甲○○又明知與熊隊有簽第11條第3 款所
    規定：「乙方（即被告甲○○）絕無接觸、幫助、教唆、參
    與或其他形式從事與職業棒球賭博」之規定，是被告主觀上
    有背信之故意甚明，另被告背信未遂之犯行，客觀上亦造成
    熊隊名譽及商譽上之損失（如支持者減少，門票及相關商品
    之販賣減少等），是被告之背信犯行明確，原審判決容有誤
    會為由，指摘原判決該部分不當云云。然查：(一)被告甲○○
    對於綁架伊之人並不認識，且對方知悉伊家人之姓名、年齡
    、住居所等生活作息，因擔心家人之安危及不可預知之事，
    且被迫在3 張空白支票背面背書後使被釋放離去，因此其內
    心之恐懼可想而知，故其不敢報案或向球團報告，依常情，
    亦可理解；而被告甲○○前往金盃酒店是應乙○○之邀請，
    稍坐片刻即離去，席間並未與田震宇照過面，自始並不認識
    田震宇；乙○○雖有贈送手錶給被告甲○○，但乙○○、伍
    運福、蔡森鴻等人集資擬綁球員安排打假球之事，被告甲○
    ○並不知情，故不得以被告甲○○請求蔡英峰幫忙打假球之
    事，擬制為回饋田震宇、乙○○2 人之行為；何況並無任何
    球員因被告甲○○之穿針引線而受乙○○等人綁樁，故檢察
    官認定被告甲○○係為「回饋」田震宇、乙○○之招待、餽
    贈，而要求蔡英峰打假球，顯有誤會。(二)被告甲○○當初要
    求蔡英峰幫忙打假球時，實因其本身被綁架，且對方知悉其
    家人之居住所，其擔心家人安危，不得不請求蔡英峰幫忙，
    可見被告甲○○不具「從事職業棒球賭博」之犯罪故意，亦
    無違反契約書第11條第3 款之規定，且被告甲○○要求蔡英
    峰打假球之行為，對於大高熊育樂股份有限公司之財產價值
    或利益沒有直接影響，亦據該公司函覆甚明，因此被告甲○
    ○之行為與背信罪之構成要件不合。是檢察官上訴，為無理
    由，應予駁回。
七、原審共同被告蔡森鴻、田震宇經原審判處徒刑，因未上訴而
    告確定；被告乙○○部分，上訴本院後，亦經撤回上訴而告
    確定，均核此敘明。
據上論斷，應依刑事訴訟法第368條，判決如主文。
本案經檢察官陳建年到庭執行職務。
中    華    民    國    97    年    9     月    29    日
                  刑事第二庭  審判長法  官  林正雄
                                    法  官  陳啟造
                                    法  官  黃壽燕
以上正本證明與原本無異。
不得上訴。
中    華    民    國    97    年    9     月    29    日
                                    書記官  梁雅華


司法院資訊處製作；財團法人民間司法改革基金會備份。
